【裁判字號】    89,上訴,3982
【裁判日期】    900601
【裁判案由】    貪污治罪條例等
【裁判全文】
臺灣高等法院刑事判決                  八十九年度上訴字第三九八二號
    上  訴  人  臺灣臺北地方法院檢察署檢察官
    上  訴  人  丙○○
    即  被  告
    指定辯護人  本院甲○辯護人
右上訴人因被告偽造有價證券等案件，不服台灣台北地方法院八十八年度訴字第一六
六二號中華民國八十九年十月二日第一審判決（起訴案號：八十八年度偵字第一九八
○四號），提起上訴，本院判決如左：
    主    文
原判決撤銷。
丙○○連續意圖供行使之用，而偽造有價證券，處有期徒刑伍年。
如附表(三)(四)所示偽造之支票壹拾陸張均沒收。
    事    實
一、丙○○係世界自由民主聯盟中華民國總會（以下稱世盟中華總會）之出納人員，
    為從事業務之人，竟意圖為自己不法之所有，基於概括之犯意，從八十七年六月
    起至八十八年六、七月間止，連續侵占其業務上所持有之世盟中華總會收回款，
    共計新台幣（下同）三十六萬八百九十八元，詳細侵占日期、金額詳如附表(一)所
    載。又基於同前之概括犯意，連續侵占其業務上所持有之美金，共計侵占美金三
    萬一千五百四十七點九四元，折合新台幣一百零七萬五千九百二十五元（起訴書
    誤為美金二萬九千餘元，折合新台幣一百零七萬五千九百二十五元），詳細侵占
    時間、金額詳如附表(二)所載。復基於同前之概括犯意，連續侵占其業務上所持有
    之國庫專戶（帳號二○○六--八）存款之空白支票十紙、華僑銀行大安分行（帳
    號三三二--一）之空白支票六紙，詳細侵占時間及侵占支票號碼如附表(三)、(四)所
    載，隨即意圖供行使之用，在上揭侵占之空白支票上，填寫金額、發票日，並盜
    用世盟中華總會理事長丁○○及會計王德蘭印章用印於發票人欄，而連續偽造支
    票，詳細偽造時間、偽造支票之金額、發票日如附表(三)、(四)所載。再持向不知情
    之各該付款銀行詐領世盟中華總會公款一千零十三萬二千五百九十一元（國庫支
    票部分）及二百二十四萬三千五百六十四元（銀行支票部分），詳細之支票提示
    日詳如附表(三)(四)。丙○○利用其職務上之機會連續將其業務上持有之收回款、美
    金、國庫支票、銀行支票侵占入己，總計侵占一千三百八十一萬二千九百七十八
    元。
二、案經世盟中華總會告訴暨法務部調查局台乙○○查處移送台灣台北地方法院檢察
    署檢察官偵查起訴。
    理    由
一、右揭事實，業據上訴人即被告丙○○承認不諱，核與告訴人世盟中華總會指訴被
    侵占之情節相符，並據證人即世盟中華總會秘書長劉志同、會計王德蘭、顧問吳
    錦才、總務組採購人員李志榮於偵查中證述明確（見偵卷第五四頁--六二頁）。
    被告侵占上揭收回款、美金、國庫支票、華僑銀行大安分行支票之時間、次數、
    金額，亦經世盟中華總會會計王德蘭與被告丙○○對帳後列出詳細明細表，此有
    「丙○○侵占世盟中華總會存款總表」一紙、「丙○○侵占世盟中華總會存款明
    細表」三紙在卷可稽（見偵卷第六頁--第一○頁），另有國庫專戶存款支票影本
    十紙（見原審卷第四四頁--四八頁）、國庫台北支庫機關專戶存款印鑑卡一紙（
    見原審卷第四九頁）、華僑商業銀行大安分行支票影本六紙（見原審卷第五四頁
    --五九頁）、華僑銀行大安分行存戶印鑑卡一紙（見原審卷第五二頁）在卷足憑
    ，經核相符，事證明確，被告犯行足堪認定。被告雖辯稱其於事後已補了三百多
    萬回去云云（見原審卷第九一頁、本院卷第二四頁），並提出自存現金明細表一
紙（見原審卷第二一頁），然此僅為被告犯罪事後之態度及處理方法，尚與被告
    成立犯罪與否無涉。
二、按貪污治罪條例第二條後段所謂「受公務機關委託承辦公務之人」，係指公務機
    關所委託承辦者，必為該機關公權力範圍內之公務，受任人因而享有公務上之職
    權及權力主體之身分，於其受任之範圍內行使行政主體之權力而言。如僅係民事
    上之委任，則非受託承辦公務，受委任者不能具有公法上之權力，即無行政主體
    之身分，縱有犯罪行為仍不得為該條例之犯罪主體，不能適用該條例處斷（最高
    法院七十六年台非字第二二四號，八十四年台上字第五七五五號判決參照）。本
    件被告僅屬世盟中華總會之出納，並未因其出納之職務而享有公務上之職權及權
    利主體之身分。另外，依告訴人世盟中華總會所提出之「外交部八十八年度歲出
    計劃提要及分支計劃概況表」所載，外交部該年度係「補助」世盟中華總會三四
    、一八三千元，既係以「補助」名義撥款給世盟中華總會，則該總會是否有受外
    交部之託承辦公務已非無疑，即以該總會確有受外交部之託辦理國際各項交流活
    動，惟被告既未因之具有公務上之職權及權利主體之身分，自非屬貪污治罪條例
    第二條後段所指「受公務機關委託承辦公務之人」，而無該條例之用。公訴人認
    世盟中華總會係受外交部委託辦理國際外交會議之事務，且經費均係由外交部支
    應，因而丙○○係受公務機關委託承辦公務之人員，為貪污治罪條例第二條後段
    所指之「受公務機關委託承辦公務之人」，有該條例之適用，即有誤會，合先敘
    明。被告為從事業務之人，多次侵占其業務上所持有之世盟中華總會收回款、美
    金現金、國庫支票十紙、華僑銀行大安分行支票六紙。核其所為，係犯刑法第三
    百三十六條第二項業務侵占之罪，公訴人認被告係犯貪污治罪條例第四條第一項
    第一款之罪，尚有未洽，起訴法條應予變更。被告所犯前開多次侵占犯行，時間
    緊接，所犯罪名相同，顯係出於概括之犯意為之，為連續犯，應依刑法第五十六
    條之規定以一罪論，並加重其刑。另被告多次偽造前揭侵占之國庫支票十紙、華
    僑銀行大安分行支票六紙，係犯刑法第二百零一條第一項之偽造有價證券罪，其
    連續偽造如附表(三)(四)所示之十六張支票，時間緊接，所犯罪名相同，顯係出於概
    括之犯意為之，為連續犯，應依刑法第五十六條之規定以一罪論，並均加重其刑
    。被告盜蓋印章於支票上之行為，均為偽造有價證券行為之部分行為，不另論罪
    。又被告偽造有價證券後復持以行使，其行使偽造有價證券之低度行為應為偽造
    有價證券之高度行為所吸收，亦不另論罪。又其行使偽造有價證券以詐取財物，
    其取得財物行為，原已包含於該行使偽券行為之內，並不另成詐欺罪名（參最高
    法院三十一年度上字第一九一八號判例）。起訴書認被告係犯貪污治罪條例第五
    條第一項第二款之詐欺罪，然被告非「受公務機關委託承辦公務之人」，無貪污
    治罪條例第二條之適用，已如前述。再者，被告行使偽造有價證券以詐取財物，
    其取得財物行為，已包含於該行使偽券行為之內，並不另成立詐欺罪名。公訴人
    認被告係犯貪污治罪條例第五條第一項第二款之罪，尚有未洽，允宜敘明。被告
    所犯連續業務侵占罪及連續偽造有價證券罪二罪間，具方法結果之關係，有牽連
    犯之裁判上一罪關係，應依法第五十五條之規定，從較重之連續偽造有價證券罪
    處斷。原審對被告論罪科刑，固非無據，然(一)本件被告丙○○侵占之美金現金部
    分，應係三萬一千五百四十七點九四美元，折合新台幣一百零七萬五千九百二十
    五元（詳見附表(二)），原審將被告侵占之美金金額誤為二萬九千餘元，折合新台
    幣一百零七萬五千九百二十五元，尚有誤會。(二)被告係連續多次侵占業務上所持
    有世盟中華總會收回款，另基於同一概括犯意，連續侵占世盟中華總會美金現金
    ，又基於同一概括犯意連續侵占業務上持有之國庫專戶空白存款支票十紙、華僑
    銀行大安分行空白支票六紙。原審僅論以連續二次業務侵占（即侵占收回款一次
    、侵占美金現金一次），核有違誤。(三)被告係基於概括犯意意圖供行使之用連續
    偽造有價證券（支票），原判決理由欄認被告係犯刑法第二百零一條之偽造有價
    證券罪，又認其所犯十五次行使偽造有價證券罪為接續行為，而論處一次偽造支
    票罪，容有未合。(四)又被告行使偽造有價證券詐領款項，其取得財物行為，應已
    包含於該行使偽造有價證券行為之內，並不另成詐欺罪名。原審另論以詐欺罪名
    ，並認詐欺罪與偽造有價證券罪為牽連犯之裁判上一罪關係，亦有未洽。此外，
    原判決據上論斷欄，漏引刑法第三百三十六條第二項、第五十五條等條文。被告
    丙○○上訴意旨主張其於犯罪後已自行補回三百多萬元，原審判刑過重云云。惟
    被告利用職務之便多次侵占款項總計高達一千三百餘萬元，即使其事後自行補回
    部分金額，仍無礙於其犯罪之成立。故被告上訴，並無理由。檢察官循告訴人世
    界自由民主聯盟中華民國總會之聲請，上訴略稱：世盟中華總會係受外交部編列
    預算支應撥付經費委託辦理國際交流活動暨會議，並按季或按月有關支出憑證與
    執行工作報告書送部審核，被告丙○○既任告訴人之出納，應屬受公務機關委託
    承辦公務之人，其利用職務偽造有價證券及侵占公款，顯已違反貪污治罪條例第
    四條第一項第一款之侵占公用財物罪，原審量刑過輕云云。然查，本件被告僅屬
    世盟中華總會之出納，並未因其出納之職務而享有公務上之職權及權利主體之身
    分，且世盟中華總會是否有受外交部之託承辦公務並非無疑，即以該總會確有受
    外交部之託辦理國際各項交流活動，惟被告既未因之具有公務上之職權及權利主
    體之身分，自非屬貪污治罪條例第二條後段所指「受公務機關委託承辦公務之人
    」，已如前述。依此，檢察官此部分上訴亦無理由。惟檢察官指被告侵占金額甚
    多，原審量刑過輕則為有理由。且原判決又有上述可議之處，尚難維持，應由本
    院將原判決予以撤銷改判。爰審酌被告無不良前科紀錄（此有被告全國前案紀錄
    表一紙可稽，見本院卷第十四頁），其係一時失慮觸法，且其犯罪後坦承所犯態
    度尚佳，其雖返還部分款項，惟尚有約一千萬元之款項未歸還告訴人，告訴人所
    受損害甚大，並參酌被告其餘犯罪之動機、目的、手段、品行、智識程度、所生
    危害及犯罪後之態度等一切情狀，量處如主文所示之刑，以資懲儆。如附表(三)(四)
    所示偽造之支票十六張，依法宣告沒收。
據上論斷，應依刑事訴訟法第三百六十九條第一項前段、第三百六十四條、第二百九
十九條第一項前段、第三百條，刑法第三百三十六條第二項、第二百零一條第一項、
第五十六條、第五十五條、第二百零五條，罰金罰鍰提高標準條例第一條前段，判決
如主文。
本案經檢察官蔡薰慧到庭執行職務。
中    華    民    國      九十    年     六         月       一         日
                          臺灣高等法院刑事第八庭
                              審判長法  官  蔡  秀  雄
                                    法  官  楊  炳  禎
                                    法  官  沈  宜  生
右正本證明與原本無異。
如不服本判決應於收受送達後十日內向本院提出上訴書狀，其未敘述上訴之理由者並
得於提起上訴後十日內向本院補提理由書（均須按他造當事人之人數附繕本）。
            書記官  楊  翠  明
中    華    民    國      九十    年     六         月        四        日
附錄：本判決論罪科刑法條
刑法第三百三十六條第二項
對於業務上所持有之物，犯前條第一項之罪者，處六月以上五年以下有期徒刑，得併
科三千元以下罰金。
刑法第二百零一條第一項
意圖供行使之用，而偽造、變造公債票、公司股票或其他有價證券者，處三年以上十
年以下有期徒刑，得併科三千元以下罰金。


司法院資訊處製作；財團法人民間司法改革基金會備份。
